【裁判字號】    99,台上,2374
【裁判日期】    991223
【裁判案由】    返還股票價款（代墊扶養費用等）
【裁判全文】
最高法院民事判決            九十九年度台上字第二三七四號
上  訴  人  吳映黎
訴訟代理人  楊久弘律師
被 上訴 人  盧辰祥
上列當事人間請求返還股票價款（代墊扶養費用等）事件，上訴
人對於中華民國九十九年七月二十日台灣高等法院第二審判決（
九十八年度家上字第二九九號），提起上訴，本院判決如下：
    主  文
原判決除假執行部分外廢棄，發回台灣高等法院。          
    理  由
本件被上訴人主張：兩造原為夫妻，上訴人於民國八十八年間向
伊告稱其得以員工身分向任職之和信電訊股份有限公司（下稱和
信電訊）承購該公司股票，伊父盧子欽、母李美金、妹盧歸仁（
下合稱盧子欽等人）乃匯款計新台幣（下同）一百七十二萬九千
五百元予上訴人，委託其購買股票，上訴人並承諾買到股票後將
予返還。嗣兩造於九十三年五月四日離婚，上訴人未返還股票，
盧子欽等人出具「所有權移轉證明書」（下稱系爭證明書），將
返還股票權利移轉予伊，惟上開股票已遭上訴人出售，上訴人自
應返還該股票價款等情，爰本於受讓盧子欽等人返還股票之請求
權，求為命上訴人如數給付上開款項並自變更之訴翌日即九十九
年二月九日起加計法定遲延利息之判決（被上訴人於第一審原依
不當得利法則，請求上訴人返還股票價款及自訴狀繕本送達翌日
即九十七年二月十三日起之法定遲延利息，迨至原審始為訴之變
更及減縮利息如上。另被上訴人其餘請求，已成立訴訟上和解，
因未繫屬本院，不另贅列）。
上訴人則以：被上訴人知悉伊任職之和信電訊給予員工認購股份
之機會，乃要求盧子欽等人代為匯款交伊認購和信電訊股票，伊
未承諾返還股票。兩造協議離婚時，因考慮伊結婚時曾出資超過
一百五十萬元以購屋、裝潢及購買傢俱，並將該屋登記在被上訴
人名下，加上離婚前三年之家庭生活費用皆由伊負擔，另伊又同
意離婚後無條件將停車位過戶予被上訴人，故登記伊名義之系爭
股票即歸伊所有，雙方於離婚協議書載明「婚姻關係存續中名下
之財產各自擁有」等語，資為抗辯。
原審就變更之訴，為被上訴人勝訴判決，無非以：上訴人於八十
八年間任職和信電訊，得以員工身分承購該公司股票，盧子欽等
人匯款計一百七十二萬九千五百元予上訴人，以供購買和信電訊
股票，上訴人購得後未交付予盧子欽等人，現股票已經出售，兩
造於九十三年五月四日離婚，曾簽署離婚協議書，約定兩造於婚
姻關係存續中名下財產各自擁有等情，為兩造所不爭，已堪信為
真實。且上訴人承諾購得股票後會返還盧子欽等人之事實，復經
李美金證述在卷，上訴人亦自承只是以其名字幫被上訴人父母買
股票，股票屬被上訴人父母等情，參諸李美金向上訴人催討返還
，上訴人覆以「沒有了」，而非爭執李美金無權催討，堪認當時
係盧子欽等人出資，由上訴人出名為盧子欽等人購買股票，上訴
人購入後應將股票交付盧子欽等人。其次，兩造離婚時簽立之協
議書，細繹其文義，應係就兩造於婚姻中所取得之積極、消極財
產進行分配，系爭股票乃因上訴人具有和信電訊員工身分得以認
購，始登記為上訴人名義，實則為盧子欽等人出資匯款，足見系
爭股票並非兩造所有，自難作為兩造婚姻關係存續中所生財產進
行協議分配。又上訴人離婚時打電話給李美金，僅說明要離婚之
事，並未提到股票，李美金未說過要將股票給上訴人等情，亦據
李美金證實。何況，系爭價款金額非小，李美金未與家人商討，
在電話中立即答應上訴人要求，亦不合情理，上訴人復未能提出
其他證據以實其說，其辯稱未承諾返還系爭股票及兩造於離婚時
已得李美金同意由其分得系爭股票，故於離婚協議書記載婚姻關
係存續中名下之財產各自擁有云云，不足採信。再者，被上訴人
主張自盧子欽等人受讓系爭股票權利，亦據提出系爭證明書及公
證書為證，並經李美金證述屬實，上開證明書真意，核係盧子欽
等人讓與對於上訴人之股票請求權。因上訴人自承已將股票全數
出售，無從返還，則被上訴人本於受讓自盧子欽等人返還股票之
請求權，請求上訴人返還相當於股票價款本息，即無不合等詞，
為其判斷之基礎。
惟查上訴人於第一審即否認系爭證明書之真正（見一審家訴字卷
(一)二一四頁），該證明書（未載出具年月日）復載明和信電訊股
票於九十四年至九十六年間轉讓予被上訴人（見原審卷七三頁）
，核與被上訴人於盧子欽死亡（九十八年十月十五日）後，表示
係以繼承人身分請求上訴人返還股票及股息（原審卷一八頁），
並將盧子欽匯入之款項列入遺產，申報遺產稅（原審卷四八頁）
等情，相互扞格，原審未予詳究系爭證明書是否有形式之證據力
及實質之證據力，逕認被上訴人得依該證明書而為請求，已嫌速
斷。其次，被上訴人之母李美金先則證稱「．．（兩造）離婚時
沒有提到股票如何處理」（一審卷二四七頁），繼而復稱「離婚
前我有跟她（指上訴人）催討過‧‧」（一審卷二四八頁），系
爭價款金額非小，為原審所認定，李美金於兩造離婚前既曾向上
訴人催討，似就股票歸屬已有爭執，何以兩造於簽立離婚協議書
時，未就有爭議之股票歸屬為處理？上訴人辯稱伊出資超過一百
五十萬元所購房屋登記在被上訴人名下，負擔離婚前三年家庭生
活費用，又同意離婚後無條件將停車位過戶予被上訴人，兩造始
於離婚協議書（一審家訴字卷(一)五五頁至五六頁）記載「雙方於
婚姻關係存續中名下之財產各自擁有」，故登記伊名義之系爭股
票即歸伊所有，是否毫無足採？究竟兩造於離婚時就此部分有無
併為處理協議，亦有待進一步釐清。又按民事訴訟法第二百二十
六條第三項，所謂判決書理由項下應記載關於攻擊或防禦方法之
法律上意見，雖不以列舉法條之條文為限，然必據其記載得知所
適用者為如何法規始為適當，否則即為同法第四百六十九條第六
款之判決不備理由，本院著有四十年台上字第九一六號判例可循
。查被上訴人係依受讓盧子欽等人返還股票請求權之法律關係，
以上訴人將股票出售為由，請求上訴人返還匯款額之股票價款，
乃原審未說明其憑以認定被上訴人得逕行請求上訴人給付該金錢
及應給付該數額之依據，遽命上訴人返還上開買受股票之價款，
尤非無判決不備理由之違法。上訴論旨，指摘原判決為不當，求
予廢棄，非無理由。
據上論結，本件上訴為有理由。依民事訴訟法第四百七十七條第
一項、第四百七十八條第二項，判決如主文。
中    華    民    國  九十九  年   十二   月  二十三  日
                      最高法院民事第七庭
                          審判長法官  顏  南  全  
                                法官  林  大  洋  
                                法官  沈  方  維  
                                法官  鄭  傑  夫  
                                法官  陳  重  瑜  
本件正本證明與原本無異
                                      書  記  官  
中    華    民    國  一○○  年    一    月    四    日
                                                      K

司法院資訊處製作；財團法人民間司法改革基金會備份。
